【裁判字號】    98,消債更,125
【裁判日期】    990211
【裁判案由】    聲請更生
【裁判全文】
臺灣基隆地方法院民事裁定           98年度消債更字第125號
聲  請  人
即  債務人  甲○○
上列當事人聲請消費者債務清理事件，本院裁定如下：
    主  文
聲請駁回。
聲請程序費用由聲請人負擔。
    理  由
一、按債務人不能清償債務或有不能清償之虞者，得依本條例所
    定更生或清算程序，清理其債務，消費者債務清理條例（下
    稱本條例）第3 條定有明文。蓋經濟上陷於困境之消費者，
    若任其於惡性循環之債務窘境中自生自滅，其將衍生嚴重之
    社會問題，致難以維持安定之社會經濟秩序，故有予之分別
    情形依更生或清算之程序清理其債務之必要，藉以妥適調整
    其與各相關債權人等間之權利義務關係，以謀求消費者經濟
    生活之更生機會，從而健全社會經濟發展。惟私法上債之關
    係，係以當事人間之信賴關係為基礎，為社會經濟組織之重
    要支柱，故當事人於以法律行為追求自己之利益之際，亦應
    顧及對方之利益，並考量債權債務在社會上之作用，本於誠
    實及信用之原則，行使其債權及履行其債務，故債務人之消
    費者欲以上開條例為其所負義務之調整者，自應本於誠信原
    則之本旨，僅在其不能清償債務或有不能清償之虞而使其陷
    於經濟上之困境時，始得准許之，以避免其藉此善意之立法
    而惡意圖謀減免債務，致使社會陷於道德之危險，並因此使
    信用緊縮而造成社會經濟之動盪。再者，依本條例第151 條
    第1項、第5項規定，係採「協商前置主義」，而債務人於協
    商程序中，自應本於個人財產及收支狀況，依最大誠信原則
    ，商討解決方案，如終究不能協商，於聲請更生或清算時，
    法院審酌上開條文所謂「不能清償或有不能清償之虞」，允
    宜綜衡債務人全部收支及財產狀況，評估是否已不能維持符
    合人性尊嚴之最基本生活條件，如曾有協商方案，其條件是
    否確實不能達到上開基本之要求等，為其判斷之準據。茍債
    務人於前置協商程序中，對於金融機構債權人所提出之還款
    方案，並非不能負擔者，即難認債務人有何不能清償債務之
    情。
二、本件聲請意旨略以：聲請人有不能清償債務之情事，於本條
    例施行後，曾以書面向最大債權金融機構即台北富邦商業銀
    行股份有限公司（下稱台北富邦銀行）請求共同協商債務清
    償方案，台北富邦銀行於協商時所提出之清償方案為分180
    期、利率0%月付新台幣（下同）18,000元，然以聲請人現任
    職於台灣麥當勞餐廳股份有限公司基隆愛三路分公司（下稱
    麥當勞餐廳），每月薪資為32,000元，然扣除聲請人每月所
    支出之生活費用18,501元後，僅餘13,499元可供償債，是台
    北富邦銀行所提出之協商方案顯已超出聲請人能力所及甚多
    ，協商遂不成立；且無擔保或無優先權之債務總額未逾1,20
    0萬元，復未經法院裁定開始清算程序或宣告破產等語。
三、本件聲請人具狀聲請更生，固據其提出財產及收入狀況說明
    書、債權人清冊、勞工保險被保險人投保資料表、全國財產
    稅總歸戶財產查詢清單、96年度及97年度綜合所得稅各類所
    得資料清單、薪資轉帳證明、本院民事執行處97年1月17 日
    基院慧96執良字第3832號函等件到院，惟按聲請人聲請更生
    ，依首開說明，仍須有不能清償或有不能清償債務之虞之事
    由，始符合要件之限制。經查，本件聲請人自民國96年1 月
    起即任職於麥當勞餐廳，其97年度總收入為383,590 元，平
    均每月收入約為31,966元，98年度1月至8月之收入約256,00
    0元，平均每月收入約為32,000 元等情，有97年度綜合所得
    稅各類所得資料清單及薪資轉帳證明等件在卷可憑；又聲請
    人陳稱其每月必要支出數額為18,501元（內含房屋租金11,0
    00元、伙食費3,750 元及水費、電費、電話費、勞健保等雜
    費共3,751 元），並提出房屋租賃契約書及各項支出收據為
    證。然聲請人既已不能清償債務，則其必要支出當以維持最
    低生活所需之標準即行政院內政部所公告97年度臺灣省低收
    入戶最低生活費用每人每月9,829 元計算，且該數額係按照
    政府最近一年平均每人消費支出（包括食品費、衣著鞋襪費
    、房租水電費、家居管理費、醫療保健費、交通通訊費、娛
    樂教育費及雜項支出）60% 訂定，已含括食、衣、住、行、
    強制性保險等必要生活費用，是縱聲請人需額外負擔房屋租
    金之費用，亦不得逾上開數額之限制。是以聲請人98平均每
    月薪資收入32,000元，扣除聲請人每月所需必要支出9,829
    元，尚餘22,171元，仍高於聲請人所稱台北富邦銀行所提協
    商條件每月應清償之金額18,000元，自非不能負擔上開協商
    條件難認其有何不能清償債務之情事。從而，以聲請人之收
    入現況，既可維持生活又有餘額可供清償債務，與本條例第
    3條所謂「不能清償債務」之要件有所不符，自應駁回其更
    生之聲請。
四、據上論結，本件聲請人聲請更生應屬要件不備，依消費者債
    務清理條例第8 條、第15條，民事訴訟法第95條，第78條之
    規定，裁定如主文。
中    華    民    國    99    年    2    月    11     日
                  民事庭法  官  林淑鳳
以上正本係照原本作成。
如對本裁定抗告，應於本裁定送達後10日內，向本院提出抗告狀
，並繳納抗告費新臺幣1000元。
中    華    民    國    99    年    2    月    12     日
                        書記官  王鵬勝

司法院資訊處製作；財團法人民間司法改革基金會備份。
